臺灣高等法院民事判決
110年度上易字第137號
上  訴  人  廖素芳  

訴訟代理人  陳宜宏律師
被 上 訴人  林素琴  

訴訟代理人  曾志立律師

上列當事人間請求返還不當得利等事件，上訴人對於中華民國10
9年11月26日臺灣臺北地方法院108年度訴字第5342號第一審判決
提起上訴，本院於110年11月3日言詞辯論終結，判決如下：
    主      文
上訴駁回。
第二審訴訟費用由上訴人負擔。
    事實及理由
一、上訴人主張：被上訴人於民國104年4月15日向伊佯稱其善於
    理財規劃，長期投資股市，獲利頗豐，可協助伊投資理財，
    鼓吹伊將金錢交予被上訴人操作云云，致伊陷於錯誤而於同
    日將新臺幣（下同）100萬元（下稱系爭款項）匯入被上訴
    人設於元大銀行景美分行之00000000000000號帳戶（下稱系
    爭元大帳戶），嗣106年6月至同年10月間，伊多次請被上訴
    人返還系爭款項遭拒，始知受騙。又被上訴人侵占伊所交付
    之系爭款項且拒不償還，顯無法律上之原因而受有100萬元
    之利益，致伊受有損害。爰依民法第184條第1項前段、後段
    、第179條規定，請求擇一判命被上訴人給付100萬元，並加
    計自起訴狀繕本送達翌日即108年8月2日起算之法定遲延利
    息等語。【原審為上訴人敗訴之判決，上訴人聲明不服，提
    起上訴。至上訴人請求超逾上開部分，未據其聲明不服，該
    部分非本院審理範圍】。並於本院聲明：（一）原判決關於
    駁回上訴人後開第（二）項之訴部分廢棄。（二）被上訴人
    應給付上訴人100萬元，及自起訴狀繕本送達翌日即108年8
    月2日起至清償日止，按週年利率5%計算之利息。
二、被上訴人則以：上訴人乃委請伊將系爭款項轉交並貸與訴外
    人蘇益豐，而於104年4月15日將系爭款項匯至伊之系爭元大
    帳戶，惟蘇益豐嗣後週轉不靈並拒不見面，伊並未詐欺上訴
    人或侵占系爭款項。上訴人應就伊有侵權行為、受有不當得
    利之情事負舉證責任等語，資為抗辯。並於本院聲明：上訴
    駁回。
三、兩造不爭執之事項（本院卷第77頁）：
　　上訴人於104年4月15日將系爭款項匯入系爭元大帳戶（原審
    卷第17頁）。
四、上訴人主張其受被上訴人詐欺而交付系爭款項，致其受有10
    0萬元之損害，其得依民法第184條第1項前段、後段、第179
    條規定，請求被上訴人負損害賠償或返還不當得利之責任，
    為被上訴人所否認，並以前詞置辯，經查：
（一）上訴人依民法第184條第1項前段、後段規定，請求被上訴
      人給付100萬元，有無理由？
　　　1.按因故意或過失，不法侵害他人之權利者，負損害賠償
        責任。故意以背於善良風俗之方法，加損害於他人者亦
        同，民法第184條第1項定有明文。依民法第184條第1項
        前段規定，侵權行為之成立，須行為人因故意過失不法
        侵害他人權利，亦即行為人須具備歸責性、違法性，並
        不法行為與損害間有因果關係，始能成立，且主張侵權
        行為損害賠償請求權之人，對於侵權行為之成立要件應
        負舉證責任（最高法院100年度台上字第328號判決要旨
        參照）。又民法第184條第1項後段所稱善良風俗，係指
        社會一般道德觀念而言（最高法院93年度台上字第2453
        號判決要旨參照）。
　　　2.上訴人主張被上訴人佯稱擅長投資理財，可代其理財獲
        取利益，其因而將系爭款項匯予被上訴人，致其受有10
        0萬元之損害，固舉證人蘇益豐之證述，並提出國內匯
        款申請書為證（原審卷第17頁）。然查：上訴人曾以Li
        ne軟體傳送內容為：「我和妳（即被上訴人）和ㄚ豐（
        即蘇益豐）的借貸關係是私人借貸行為。素琴妳還能舉
        證妳把我的錢拿去借給？或是借給ㄚ豐。因為票是形成
        金錢關係之前。所以不能證明我跟阿豐有借貸關係。妳
        拿出來票，證明之前妳們有（金流關係）……妳還有其他
        票嗎？……因為錢是經由妳的手出去的」、「ㄚ豐，有沒
        有欠你錢？素琴，我只想好好拜託妳，找出經過妳的手
        繳給ㄚ豐金額明細？」等語予被上訴人，有簡訊畫面截
        圖在卷可稽（原審卷第238、245頁），可見兩造曾討論
        其等將款項透過被上訴人貸與蘇益豐，及嗣後追討欠款
        事宜，而非如上訴人所主張係委請被上訴人操作、投資
        ，且上訴人並未提出任何有關被上訴人向其表示可代為
        投資理財、管理獲利之證據，難認被上訴人曾對其施以
        詐術。又蘇益豐之同居人即訴外人陳韋築之國泰世華銀
        行古亭分行000000000000號帳戶（下稱系爭國泰帳戶）
        於104年4月17日、20日、23日分別有被上訴人所匯入之
        18萬元、10萬元、35萬元，且於104年5月4日有45萬元
        現金存入，有該帳戶之交易明細在卷可稽【臺灣臺北地
        方檢察署（下稱臺北地檢署）108年度偵續字第225號卷
        （下稱偵續卷）第83至85頁】。且證人蘇益豐於本院準
        備程序證稱：我在104年4月間有向被上訴人借錢，104
        年間我大多請貸款給我的人將借款匯入我同居人陳韋築
        的系爭國泰帳戶。被上訴人於104年4月17日、20日、23
        日匯入系爭國泰帳戶的3筆錢，都是我向被上訴人借的
        ，104年5月4日現金存入的45萬元應該也是向被上訴人
        借的。我向被上訴人借錢時不清楚被上訴人的金錢來源
        ，後來上訴人來找我，跟我說他有透過被上訴人借錢給
        我等語（本院卷第150、152、153頁），與證人陳韋築
        於臺北地檢署108年度偵續字第225號詐欺等案件偵訊中
        證稱：蘇益豐跟我說系爭國泰帳戶中104年4月17日、20
        日、23日及5月4日存入合計108萬元，是他向被上訴人
        借的錢。因蘇益豐的帳戶不能使用，所以都用我的帳戶
        等語，大致相符，亦有訊問筆錄在卷可稽（本院卷第10
        3頁、偵續卷第212頁）。足見被上訴人於取得系爭款項
        後，已於1個月內分次將該款項全數併同其他金錢貸與
        蘇益豐，且存入蘇益豐所指定之系爭國泰帳戶，亦難認
        被上訴人有何留為自用之侵占情事。至蘇益豐於本院準
        備程序證稱：我都是向被上訴人借錢，104年4月間我還
        不認識上訴人。被上訴人並未於104年4月15日當天將10
        0萬元匯入系爭國泰帳戶等語（本院卷第150、151、153
        頁），僅涉被上訴人取得系爭款項後貸與蘇益豐之名義
        及借款交付之時間，尚不足認被上訴人曾對上訴人施以
        投資、代為操作之詐術。被上訴人抗辯其已將系爭款項
        交予蘇益豐，並無詐欺、侵占行為，應堪採信，上訴人
        主張被上訴人對其有詐欺、侵占情事，即非可採。
　　　3.被上訴人未對上訴人施以詐術，亦無將系爭款項侵占入
        己之行為，既如前述。且被上訴人將其系爭款項貸與蘇
        益豐，亦與社會一般道德觀念無關，自不屬背於善良風
        俗之方法。則上訴人依民法第184條第1項前段、後段規
        定，請求被上訴人負損害賠償責任，難認有據。
（二）上訴人依民法第179條規定，請求被上訴人返還不當得利1
      00萬元，有無理由？
　　　1.按無法律上之原因而受利益，致他人受損害者，應返還
        其利益。雖有法律上之原因，而其後已不存在者，亦同
        ，民法第179條定有明文。又在「給付型之不當得利」
        應由主張不當得利返還請求權人（受損人），就不當得
        利成立要件中之「無法律上之原因」負舉證責任（最高
        法院100年度台上字第899號判決要旨參照）。所謂「無
        法律上之原因」，係指欠缺給付目的而言。如給付係為
        一定目的而對他人之財產有所增益，此種給付目的通常
        係基於當事人間之合意，在客觀上即為給付行為之原因
        。是當事人間之給付若本於其等間之合意而為之，即難
        謂其給付為無法律上之原因（最高法院98年度台上字第
        1913號判決要旨參照）。上訴人主張被上訴人侵占其所
        匯予之系爭款項，應負返還不當得利之責，為被上訴人
        所否認，依上開說明，自應由上訴人負舉證責任。
　　　2.上訴人主張被上訴人侵占其所交付之系爭款項，係無法
        律上之原因而受有100萬元之利益，致其受有損害，其
        得請求被上訴人返還不當得利云云，固據提出國內匯款
        申請書為證（原審卷第17頁）。惟查上訴人係透過被上
        訴人將金錢貸與蘇益豐，始將系爭款項匯予被上訴人，
        已如前述，可見上訴人給付系爭款項係基於兩造間之合
        意，並無欠缺給付目的之情事。又被上訴人於104年4月
        15日取得系爭款項後，已將該款項全數交付蘇益豐，難
        認有侵占行為，亦見前述。是上訴人依民法第179條規
        定，請求被上訴人返還不當得利100萬元，自非有據。
五、綜上所述，上訴人依民法第184條第1項前段、後段、第179
    條規定，請求被上訴人給付100萬元，及自起訴狀繕本送達
    翌日即108年8月2日（原審卷第33頁）起至清償日止，按週
    年利率5%計算之利息，為無理由，不應准許。原審就此為上
    訴人敗訴之判決，並無不合。上訴意旨指摘原判決此部分不
    當，求予廢棄改判，為無理由，應駁回其上訴。
六、本件事證已臻明確，兩造其餘攻擊防禦方法及所提證據，經
    審酌，核與本件判決結果不生影響，爰不再逐一論述，附此
    敘明。
七、據上論結，本件上訴為無理由，依民事訴訟法第449條第1項
    、第78條，判決如主文。　　
中　　華　　民　　國　　110 　年　　11　　月　　17　　日
　　　　　　　　　民事第十二庭 
                      審判長法  官  陳秀貞
                            法  官　陳婷玉
                            法  官  毛彥程
正本係照原本作成。
不得上訴。
中　　華　　民　　國　　110 　年　　11　　月　　17　　日
　　　　　　　　　　　　　　書記官  陳冠璇